【裁判字號】    89,訴,3443
【裁判日期】    900621
【裁判案由】    遷讓房屋等
【裁判全文】
臺灣臺北地方法院民事判決  八十九年度訴字第三四四三號
    原      告  交通部公路局
    法定代理人  甲○
    訴訟代理人  劉昌崙  律師
                林聖彬  律師
    複代理人    李亭萱  律師
    被      告  丙○          住台北市○○○路○段二十七巷二十一號（應送達
                              .
                丁○○        .
                戊○○        .
                己○○        .
    被      告  國綸企業有限公司  設台北市○○○路○段二十七巷二十五號
    法定代理人  乙○○        .
右當事人間遷讓房屋等事件，本院判決如左：
    主      文
原告之訴及假執行之聲請均駁回。
訴訟費用由原告負擔。
    事      實
甲、原告方面：
  一、聲明：
    (一)被告應將坐落於台北市○○區○○段三小段八０六地號上、建號為台北市○○
      區○○段三小段六九建號上門牌號碼為台北市○○○路○段二十七巷二十一號
      房屋（以下簡稱如附圖所示編號甲部分）遷讓返還予原告，及自本訴狀繕本送
      達之翌日起至遷讓還返前房屋之日止，按月連帶給付原告新台幣（下同）七萬
      零六百八十九元，及按週年利率百分之五計算之利息。
    (二)被告應將坐落台北市○○區○○段三小段八０六地號上如附圖所示編號乙及乙
      １增建部分、丙雨棚部分拆除，將土地騰空返還予原告。
    (三)訴訟費用由被告連帶負擔。
    (四)願供擔保請准宣告假執行。
  二、陳述：
    (一)按如附圖所示編號甲部分之房屋為中華民國所有，且其所坐落之基地即即台北
      市○○區○○段三小段０六地號之土地亦為中華民國所有，而原告為管理人，
      而上開房屋為原告宿舍，現住於該房屋內之被告均係無法律上理由使用系爭房
      屋，原告乃依民法第七百六十七條之規定，訴請被告將如附圖編號甲部分房屋
      返還之，另如附圖編號乙及乙１增建部分、丙雨棚部分拆除，將土地騰空後返
      還予原告。
    (二)次按被告無權占用原告所管理之系爭房屋，依最高法院六十一年台上字第一六
      九五號判例意旨：「無權占有他人土地，可能獲得相當於租金之利益為社會通
      常之觀念，是被上訴人抗辯其占有系爭土地所得利益，僅相當於法定最高限額
      租金之數額，尚屬可採」，職是，被告獲有相當於租金之利益，並致原告受有
      損害，原告自可據侵權行為及不當得利之法律係，請求被告返還因無權占用系
      爭不動產所受之利益。
    (三)為此，原告爰以被告所占用系爭房、地若出租予他人所能獲得之法定租金額（
      即土地法第九十七條）為計算上述損失或不當得利之基準：
      (1)系爭房屋現值為六萬一千四百元。
      (2)土地公告地價為每平方公尺一十四萬六千元，屋屋占用土地面積為五七點六
        八平方公尺，故總計房屋占用土地部分之該土地總值為八百四十二萬一千二
        百八十元。
      (3)房屋與土地（占用面積）之總價值為八百四十八萬二千六百八十二元。
      (4)依此若計算出房屋及土地（占用面積）申報總價額年息百分之十，則為八十
        四萬八千二百六十八元。
      (5)一年相當於租金之不當得利或損害賠償數額既為八十八四萬八千二百六十八
        元，則每月相當於租金之不當得利或損害賠償數額則為七萬零六百八十九元
        。
      (6)職此，原告自得請求被告等自本訴狀繕本送達之翌日起至遷讓返還系爭房地
        為止，按月連帶給付原告相當於「租金」之損害或不當得利之金額計七萬零
        六百八十九元，並加計自本訴狀繕本送達之翌日起至清償日止，按年息百分
        之五計算之利息。
  三、證據：提出台北市○○區○○段三小段八０六地號土地登記謄本、台北市○○
      區○○段三小段六九建號建物登記謄本、系爭房屋現值證明書、交通部公路局
      （八八）路行產字第八八九一六七六號函、行政院秘書處台八十八人字第二三
      九二四號函、交通部公路局九十年四月十二日（九０）路行字產字第九０九二
      五七五號函等影本為證，並聲請至現場履勘。
乙、被告方面：
  (甲)、被告丙○、丁○○、戊○○、己○○部分：被告均未於言詞辯論期日到場，亦
      未提出準備書狀作何聲明或陳述。
  (乙)、被告國綸企業有限公司部分：被告未於最後言詞辯論期日到場，茲據先前之聲
      明及陳述略述如后：
    一、聲明：原告之訴駁回。
    二、陳述：系爭房屋係訴外人嚴世榮出國期間，委託其幫忙看管系爭房屋。
丙、本院依聲請囑託台北市古亭地政事務所至現場勘測並製制複丈成果圖。
    理      由
甲、程序方面：
  一、本件原告台灣省交通處公路局於八十八年七月一日起奉令改隸為交通部公路局
      ，此有交通部公路局八十八年七月二十七日（八八）路行產字第八八九一六七
      六號函及行政院秘書處八十八年六月二十一日台八十八人字第二三九二四號書
      函影本，合先敘明。
  二、按訴狀送達後，原告不得將原訴變更或追加他訴，但經被告同意或請求之基礎
      事實同一者或不甚礙被告之防禦及訴訟之終結者，不在此限，民事訴訟法第二
      百五十五條第一項定有明文，經查原告起訴時係以「所有物返還請求權及不當
      得利請求權、侵權行為請求權」之法律關係，請求被告丙○、丁○○、戊○○
      、己○○應將系爭房地遷讓返還予原告，並均自起訴狀繕本送達之翌日起至遷
      讓返還前揭房屋之日止，按月給付原告二萬七千四百七十七元，及按週年利率
      百分之五計算之利息；嗣經本院至現場履勘後，請求追加現場使用人國綸企業
      有限公司，各請求判決如訴之聲明所示，惟前揭原告所提起之追加之訴訟與擴
      張請求部分，均係以「無權占有及不當得利、侵權行為」為其原因事實，且被
      告對於前述所有之訴訟資料均得以共用，基於訴訟經濟之原則，亦不甚礙被告
      之防禦及訴訟之終結，是揆諸前開說明，原告此部分之擴張聲明，應予准許。
  三、本件被告丙○、丁○○、戊○○、己○○均未於言詞辯論期日到場，被告國綸
      企業有限公司未於最後言詞辯論期日到場，核無民事訴訟法第三百八十六條各
      款所列情形，爰依原告之聲請，由其一造辯論而為判決。
乙、實體方面：
  一、原告起訴主張系爭房地為中華民國所有，伊為為管理人，而上開房屋屬公路局
      員工宿舍，僅現職仍為公路局之員工方有配住之權利及機會，被告丙○、丁○○、戊○○、己○○、國綸企業有限公司，無法律上之原因，無權占有、使用
      系爭房屋，原告自可依民法第七百六十七條之規定，訴請被告將系爭房地返還
      於原告，並依不當得利及侵權行為之法律關係，請求被告返還因無權占有系爭
      不動產所受之利益，為此請求判決如訴之聲明項所示。
  二、被告國綸企業有限公司則以：系爭房屋係訴外人嚴世榮出國期間，委託其幫忙
      看管系爭房屋等語，資為抗辯。
  三、經查原告起訴主張伊所管領之系爭房地，而係爭房地原於四、五十年間分配於
      職員嚴世榮，而被告丙○、丁○○、戊○○、己○○均為嚴世榮之女、孫及媳
      婦，而嚴世榮於五十一年二月一日退休之事實，業據原告提出與陳述相符之土
      地登記謄本、建物登記謄本、交通部公路局九十年四月十二日（九０）路行字
      產字第九０九二五七五號函等影本為證，此部分事實堪信為真實，茲兩造有爭
      議者，為被告是否有合法權源占有系爭房地？分述如下：
      (一)按當事人主張有利於己之事實者，就其事實有舉證責任，民事訴訟法第二百
        七十七條定有明文，又原告於起訴原因已有相當之證明，而被告於抗辯事實
        並無確實證明方法，僅空言爭執者，當然認定其抗辯事實之非真正，而應為
        被告不利之認定，又原告對於自己主張之事實已盡證明之責後，被告對其主
        張，如抗辯其不實，並提出反對之主張者，則被告對其反對之主張，亦應負
        證明之責，此為舉證責任分擔之原則，另民事訴訟法如係原告主張權利者，
        應先由原告負舉證之責，若原告不能舉證，以證實自己主張之事實為真實，
        則被告就其抗辯事實即令不能舉證，或其舉證尚有疵累，亦應駁回原告之訴
        ，有最高法院十七年上字第九一七０號、十八年上字第一六七九號、同年上
        字第二八五五號判例及七十二年台上字第四二二五號判決意旨可資參照。
      (二)再按按因任職關係獲配住房屋，性質上屬於使用借貸，借貸人若已離職，依
        借貸之目的，當然應視為使用業已完畢，依民法第四百七十條之規定，出借
        人自得據以請求返還出借之房屋，最高法院四十四年台上字第八０二號判例
        要旨可資參照，惟因任職關係配住之宿舍，其使用借貸關係是否因借用人死
        亡而當然消滅，不無疑問，最高法院七十年台上字第四三九五號判決認為「
        因任職關係配住宿舍，係屬使用借貸之性質，而在使用借貸，借用人死亡者
        ，貸與人得終止契約，但使用借貸關係並不因借用人之死亡當然消滅」，最
        高法院七十四年二月二十五日廳民一字第一一八號函復台高院亦認為「：：
        且最高法院四十四年台上字第八０二號判例亦僅認為「得依民法第四百七十
        條規定，請求返還配住宿舍。」並非得依同法第七百六十七條規定，請求返
        還，尤未認定借用人之離職或死亡，其借貸關係當然消滅，況使用借貸係屬
        契約，除當事人另有約定外，民法並未有因借用人之離職或死亡而當然消滅
        之規定，自不宜逕認借用人之離職或死亡，使用借貸關係當然消滅，其使用
        借貸關係既不因借用人之離職或死亡而當然消滅，則借用人或其繼承人繼續
        使用配住宿舍，自非無權占有，而物之所有人本於所有權之效用，對於無權
        占有其所有物者，請求返還所有物，與物之貸與人基於使用借貸關係，對於
        借用其物者，請求返還借用物之訴，其法律關係亦即訴訟標的，並非同一，
        故貸與人本於所有權之效用，以借用人無權占有其所有物請求返還，非有理
        由，應不准許。」。
      (三)查本件原告以系爭房地，係因任職關係由訴外人嚴世榮配住，性質上屬於使
        用借貸，此為原告所自承不諱，揆諸上開說明其借貸關係並未因借用人離職
        或死亡而當然消滅，除非當事人間另有契約約定，否則並未有因借用人之離
        職或死亡而當然消滅之規定，自不宜逕認借用人之離職或死亡，使用借貸關
        係當然消滅，其使用借貸關係既不因借用人之離職或死亡而當然消滅則借用
        人或其繼承人繼續使用配住宿舍，對於貸與人而言自非無權占有，而僅係貸
        與人即原告得對借用人或其繼承人為終止使用借貸契約之意思表示而言。
      (四)第查經本院於八十九年十月十七日至現場履勘，系爭房屋僅作為倉庫使用、
        存放物品及雜物，並無人居住之情形，此有當日勘驗筆錄自明，惟按請求返
        還所有物之訴，應以現在占有該物之人為被告，亦即以對物有事實管領之力
        者為占有人，本件原告並未舉證證明曾與案外人嚴世榮即被告丁○○、戊○○、己○○等人父，就針對使用借貸關係另有契約約定或以頒佈「宿舍管理
        要點」之方式，特別約定於借用人離職或死亡時該使用借貸契約當然消滅之
        情形，足見原告與訴外人嚴世榮間仍存有使用借貸關係，因此訴外人嚴世榮
        對於系爭房屋尚非無權占有，然而被告丙○、丁○○、戊○○、己○○等乃
        設籍於該處所，但經本院到庭履勘結果，該處所並無人居住，僅為被告國綸
        企業有限公司堆置雜物，如上所述，此外原告復未舉證證明被告丙○、丁○○、戊○○、己○○等人對系爭房屋有事實上之管領力，以及如附圖所示編
        號乙及乙１增建部分、丙雨棚部分為渠等所興建，基此原告本於民法上無權
        占有之法律關係及依不當得利及侵權行為之法律關係，請求判決被告丙○、
        丁○○、戊○○、己○○如訴之聲明所示，即屬無理由，應予駁回。
      (五)末按所謂輔助占有人，重在其對物之管領，係受他人之指示，至是否受他人
        之指示，仍應自內部關係觀之，所謂內部關係，即民法第九百四十二條所指
        受僱人、學徒或其他類似關係，是本件被告國綸企業有限公司之法定代理人
        乙○○係受訴外人嚴世榮指示看管系爭房地，是仍應認為訴外人嚴世榮為系
        爭房地之占有人，被告國綸企業有限公司僅為占有輔助人，亦即輔助占有人
        並非占有人，僅該「他人」即訴外人嚴世榮為直接占有人，享有並行使占有
        人之權利，如前所述，訴外人嚴世榮並非無權占有，因此原告主張依民法第
        七百六十七條之物上請求權及不當得利、侵權行為之法律關係，請求判決如
        訴之聲明所示，亦屬無理由，應予駁回。
丙、假執行之宣告：本件原告之訴既無理由，從而其假執行之聲請亦失附麗，應併予
    駁回。
丁、結論：原告之訴為無理由，依民事訴訟法第三百八十五條第一項前段、第七十八
    條，判決如主文。
中      華      民      國    九十      年      六      月   二十一     日
                                            民事第四庭法      官  陳博文
右為正本係照原本作成
如對本判決上訴，須於判決送達後廿日內向本院提出上訴狀
中      華      民      國    九十      年      六      月   二十一     日
                                                       書  記  官 蔡嘉萍


司法院資訊處製作；財團法人民間司法改革基金會備份。
